【裁判字號】    88,上更(一),314
【裁判日期】    890524
【裁判案由】    妨害兵役
【裁判全文】
臺灣高等法院高雄分院刑事判決                八十八年度上更(一)字第三一四號
    上訴人  台灣高雄地方法院檢察署檢察官
    被  告  甲○○
右上訴人因被告妨害兵役案件，不服臺灣高雄地方法院八十六年度訴緝字第一七五號
中華民國八十六年七月二十四日第一審判決（起訴案號：臺灣高雄地方法院檢察署八
十五年度偵字第五六八六號），提起上訴，判決後經最高法院發回更審，本院判決如
左：
      主      文
原判決撤銷。
甲○○役齡男子意圖避免徵兵處理，居住處所遷移，無故不申報，致未能辦理徵集，
累犯，處有期徒刑柒月，褫奪公權貳年。
      事      實
甲○○於七十八年間，因傷害等罪，經台灣高雄方法院判處有期徒刑一年十月，嗣減
為有期徒刑十一月，應於八十一年七月三十一日執行完畢；又於七十九年間因恐嚇罪
，經台灣高雄地方法院判處有期徒刑一年八月，於八十一年八月一日接續執行，兩罪
分別執行，合併計算刑期，於八十三年三月三十一日執行完畢（二罪分別執行，合併
計算假釋期間，並提前於八十二年二月十二日縮短刑期假釋付保護管束）。緣甲○○
原籍設台東縣東河鄉北源村清溪三十二號（即台灣泰源技能訓練所），於八十二年二
月三日遷出，嗣因接續另案感訓處分執行，於八十二年二月十二日就刑案部分辦理假
釋出獄，但仍移監台灣台中監獄，並於同年四月九日辦理戶籍遷入台中市○○區○○
路九號（即台中監獄），嗣於八十二年七月二十二日免訓出監，明知其已係役齡男子
，仍未於假釋出獄後即主動將戶籍遷出，並即遷入固定住居處所，即自八十四年一月
間起住居台中市某處所，嗣甲○○得知兵役問題未決，乃於八十四年四月廿四日自行
到高雄縣鳳山市公所辦理身家調查及徵兵檢查，同時於八十四年五月十九日獲判乙等
位，並於八十四年九月八日補辦役男抽籤，完成徵兵處理程序，此時甲○○明知其徵
兵處理程序已完成，隨時可能接獲入營服役之徵集令，竟意圖避免受徵集，對於實際
居住處所遷移至台中市某處之事實，無故不申報，致使高雄縣政府對其進行徵集海軍
第四八０梯次常備兵之徵集令（應於八十四年十二月十八日前往高雄縣左營海軍訓練
中心報到入營）僅得於八十四年十一月廿五日對其本籍地住所即高雄縣鳳山市○○路
三００巷十三號送達，因其母親亦無法聯繫甲○○本人，致使徵集令無從順利合法送
達。案經高雄縣政府移送台灣高雄地方法院檢察署檢察官偵查起訴。
      理      由
一、訊據被告固坦認其於八十二年間出獄後，並未將其戶籍遷出台中監獄，並遷入其
    實際位於台中市某處之居住之處所，並未向役政機關申報等事實（本院更審前審
    理筆錄參照），惟堅決否認有妨害兵役犯行，辯稱：伊八十二年間因案出獄後，
    不知要遷戶籍，出獄後住台中市○○路賣布鞋，沒有跟家裡聯絡，家人不知伊去
    處，故未接獲家人徵集通知云云。惟查，被告於八十二年四月九日戶籍遷入台中
    市○○路九號，其間於八十二年七月廿二日自台中監獄（感訓處分）免訓出監，
    卻迄至八十五年四月十一日始遷出並辦理遷入其本籍地（即高雄縣鳳山市○○路
    三００巷十三號），有戶籍謄本及台中監獄八十九年四月十五日中監總字第二二
    ０三號函一紙在卷可憑，是其之前固因服刑籍設台中監獄，然於八十二年七月間
    出監後，其明知已及役齡，理應依據其出獄後實際住居情形，向戶政機關申設住
    所遷移情形，並向役政機關為申報以利辦理徵集程序，然其始終未此之為，迄本
    案被移送後（移送地檢署日期為八十五三月四日）之八十五年四月十一日始辦理
    遷出其本籍地之現址，其間被告固於八十四年四月廿四日自行到高雄縣鳳山市公
    所辦理身家調查及徵兵檢查，同時於八十四年五月十九日獲判乙等位，並於八十
    四年九月八日補辦役男抽籤，完成徵兵處理程序（業據鳳山市公所八十八年四月
    廿一日鳳市兵徵南字第一四一八二號函敘甚明），於八十四年九月八日補抽籤之
    前，固難認此時已萌逃避兵役意圖，然被告於辦理上開徵集令送達前之徵集程序
    時竟仍未辦理戶籍遷出監獄事宜，或將其實際住居處所向役政機關申報以利不久
    將來徵集令送達時得以順利收受，而抽籤完畢後，緊接不久即會寄來「兵單」（
    即徵集令）乃一般役男均能理解之一般常識，被告既明知其徵兵處理程序已完成
    ，猶未將居住處所遷移之事實向役政機關申報已難謂其無逃避兵役之意圖，況被
    告經原審法院通緝，並於八十六年六月十二日緝獲到案時即係冒名吳志盛，並實
    際持有貼其本人照片之吳志盛身份證，已於警訊中坦認係因「尚未服兵役，怕服
    兵役」、「（為何未到案？）因怕當兵」等語，並於原審審理中自承：「伊在八
    十四年一月起即未居住在戶籍地，那時住台中市」等語，足見其就其出獄後實際
    居住處所未辦理遷入設籍並向役政機關申報明確係基於逃避兵役意圖無訛，初不
    因其於八十四年四月至九月間有主動接受身家調查、徵兵檢查、判定體位、役男
    抽籤等程序之舉即認非因係為逃避兵役之意圖而致徵集令無法送達。被告辯稱：
    伊無逃避兵役意圖應飾卸之詞，不足採信，本件事證已明，被告犯行自堪認定。
    至本件被告上開犯行之成立必也基於避免徵兵處理之主觀意圖，並有居住處所遷
    移無故不申報之客觀行為，且終究須有致徵集無法辦理（意即徵集令無法合法送
    達役男本人），是其犯罪之成立之可能必也役政機關有徵集之發動，是其犯罪時
    間之認定，應以應受徵集而無法徵集時為認定標準，本件爰以八十四年十一月廿
    五日送達被告之母住處之日為其犯罪時間，附此敘明。
二、本件徵集令之送達處所係「高雄縣鳳山市○○路三００巷十三號」，然該處所係
    迄八十五年四月十一日方遷入，換言之，本件徵集令送達時送達處所並非被告合
    法住所，且當時被告並非居住該處除據被告本人迭為辯明，並據證人即被告之母
    許雪英到庭證述明確，又查無其他證據足認其母許雪英收受徵集令後已確然轉交
    被告收悉，是該次徵集令之送達並非合法送達，且因被告實際住居處所，於前開
    徵集時期確然因被告之未申報行為，而無法進行徵集令合法送達，是核被告所犯
    係犯妨害兵役治罪條例第三條第五款之意圖避免徵兵處理，居住處所遷移，無故
    不申報，致未能辦理徵集罪。公訴人認被告所犯係犯同條例第四條第五款之罪即
    有未洽，爰逕予變更起訴法條。被告於七十八年間，因傷害等罪，經台灣高雄方
    法院判處有期徒刑一年十月，嗣減為有期徒刑十一月，應於八十一年七月三十一
    日執行完畢；又於七十九年間因恐嚇罪，經台灣高雄地方法院判處有期徒刑一年
    八月，於八十一年八月一日接續執行，兩罪分別執行，合併計算刑期，於八十三
    年三月三十一日執行完畢等事實，有台灣台東地方法院檢察署檢察官執行指揮書
    二紙（八十執字第六二七之二號、八十年減執助字第三九七號）附卷可按，茲於
    刑之執行完畢後五年內再犯本件，應依累犯規定加重其刑。本件被告犯罪事證甚
    明，原審未予詳查，率爾為無罪諭知，於法即有未合，自應由本院撤銷改判。審
    酌被告有上開前科犯行，素行不良，迄今已近三十歲，竟因主觀上逃避意圖而仍
    未盡國民服兵役義務，於本件訴訟期間仍有實際住居所不明情事，顯見其逃避兵
    役心態猶在，其惡性非輕等一切情狀，爰量處如主文第二項所示之刑。本件量處
    有期徒刑逾六月，爰依妨害兵役治罪條例第廿六條規定宣告褫奪公權二年。
三、被告經合法傳喚，無正當理由不到庭，不待其陳述逕行判決。
據上論結，應依刑事訴訟法第三百六十九條第一項前段、第三百六十四條、第二百九
十九條第一項前段、第三百條、第三百七十一條，妨害兵役治罪條例第三條第五款、
第廿六條，刑法第十一條、第三十七條第二項、第四十七條，判決如主文。
本案經檢察官林炎昇到庭執行職務。
中    華    民    國     八十九     年       五       月     二十四     日
                              臺灣高等法院高雄分院刑事第八庭
                                  審判長法官  郭雅美
                                        法官  莊飛宗
                                        法官  洪兆隆
右正本證明與原本無異。
如不服本判決，應於判決送達後十日內向本院提出上訴狀，其未述理由者並應於提
出上訴狀後十日內向本院補提理由書（應附繕本)。
                                      書記官  葉淑華
中    華    民    國     八十九     年       五       月     二十六     日
附錄：本判決論罪科刑法條：
妨害兵役治罪條例第三條第五款：
役齡男子圖避免徵兵處理，而有左列行之一者，處五年以下有期徒刑：
五、居住處所遷移，無故不申報，致未能辦理身家調查、徵兵檢查、抽籤或徵集者。
                                                                        Ｇ


司法院資訊處製作；財團法人民間司法改革基金會備份。
